行  政  法  院  判  決                            八十七年度判字第九八四號
    原      告  日商．山崎縫紉機製作所有限公司
    代  表  人  甲○○○
    訴訟代理人  乙○○
    被      告  經濟部中央標準局
右當事人間因新型專利異議事件，原告不服行政院中華民國八十六年二月一日台八十
六訴字第○五○○二號再訴願決定，提起行政訴訟。本院判決如左︰
    主  文
原告之訴駁回。
    事  實
緣原告（原名艾克西山崎有限公司）於民國八十二年八月十三日以「魚骨式縫紉機結
構」申請新型專利，經被告編為第00000000號審查，准予專利。公告期間，
訴外人董雲峰以本案有違專利法第九十八條第一項第一款、第二款及第二項規定，檢
具一九七五年八月十三日公開之日本公開特許公報特開昭五○—一○二四四三號專利
案（下稱引證一）、一九八二年八月十八日公開之日本公開實用新案公報昭五七—一
三二六七四號專利案（下稱引證二）、一九八五年十月十六日公開之日本公開實用新
案公報昭六○—一五五四八五號專利案（下稱引證三）、一九七四年十一八日公開之
日本公開特許公報特開昭四九—一一七一四五號專利案（下稱引證四）及八十年五月
二十一日公告之第00000000號專利案（下稱引證五），對之提起異議。案經
被告審查結果，以八十四年五月十日台專（判）○五○一八字第一一九五一三號專利
異議審定書為本案異議不成立之審定，異議人不服訴經經濟部（八四）訴字第八四六
二五四二四號訴願決定將原處分撤銷。被告重為審查，為「本案異議成立，應不予專
利。」之審定，發給八十五年二月十七日台專（判）○五○三一字第一○六五九七號
專利異議審定書。原告不服，循序提起行政訴訟。茲摘敘兩造訴辯意旨於次：
原告起訴意旨略謂︰原告提出之八十三年十二月一日（八三）松專○一九八字第六七
九三號「專利異議答辯書」、八十五年四月十九日「專利訴願理由書」及八十五年八
月二十日（八五）華專字第八五一一四三號「再訴願補充理由書」所陳理由及所舉證
據請准予援用。查主張專利權與其他專利技術比較是否為同一性技術時，依專利法第
一百零三條第二項規定，應以申請專利範圍所載特徵為依據。本案依八十二年八月十
三日申請，八十三年七月一日核准公告之「申請專利範圍」記載之特徵為：「１一種
魚骨式縫紉機結構，係包括：一個機架體，用以裝配縫紉機傳動零組件，一組縫紉機
傳動機構，包括在機架體上方內的臂軸傳動機構，在右側外的平衡輪，在機構體右側
體內的動力機械，在機架體下方內的布料進退控制機構，在機架體左側的針棒裝置，
以及線張力調節系統，梭鉤調整裝置等，而可完成縫紉機的必要操作。一外殼體，包
覆於上述機架體之外部，並使縫紉機之操作構件顯露於外。鎖緊裝置，自上述外殼體
外部裝其鎖固於機架體上，以形成一縫紉機；其特徵在於：上述機架體適當位置間設
有零件裝配孔及螺絲孔，而上述縫紉機傳動機構的所有零件，皆以上述機架體為中心
，依據上述零件裝配孔及螺絲孔之位置，分別以螺絲或本身，如魚骨式而裝配於該機
架體上。２依據申請專利範圍第１項所述之魚骨式縫紉機結構，進一步包括一輔助殼
，裝置於布料放置位置。３依據申請範圍第１項所述之魚骨式縫紉機結構，其中鎖緊
裝置係為螺絲。」依被告八十三年十月訂定公開發行之「專利審查基準」中之「新型
專利審查基準」，不論對新型專利「新穎性」或「進步性」之審查，雖不需對每一請
求項目各自逐項作成審定，但均應就「申請專利範圍」之每一請求項目逐項判斷其新
穎性及進步性，而本案申請專利範圍記載之請求項目計三項，惟綜觀原處分未就本案
與引證各案申請專利範圍逐項判斷其新穎性及進步性。訴願決定理由亦僅指稱「系爭
案申請專利範圍已不具新穎性、進步性，其第二項、三項係附屬於第一項者，而其第
二項之輔助殼、第三項之利用螺絲鎖緊裝置等復均屬習用技術」云云，未就本案申請
專利範圍逐項與各引證案在整體特徵上為具體、明確判斷其新穎性、進步性，片面指
為習用技術，有欠公允。再訴願決定復引訴願決定指該決定並無不妥，仍嫌率斷。被
告就引證一於八十四年台專（判）○五○一八字第一一九五一三號專利異議審定書所
為異議不成立之處分時認定：「引證案甲（即引證一）並無本案包括一機架體裝一組
縫紉機傳動機構成一體，一外殼體、鎖緊裝置，其特徵在於該機架體適當位置間設有
零件裝配孔及螺絲孔，而該縫紉機傳動機構的所有零件，皆以該機架體為中心，依據
該零件裝配孔及螺絲孔之位置，分別以螺絲或本身，如魚骨式而裝配於該機架體上。
本案亦無引證案甲完全相同之構造及安裝零件方式，所使用之技術手段和其間之連接
關係，故引證案甲不具證據力。」而於八十五年日台專（判）○五○三一字第一○六
五九七號專利異議審定書所為異議成立之審定理由第三項則又指「引證一與本案比較
，由本案專利特徵知本案所強調者僅為機架體與傳動機構等零件組裝方式而已，並未
針對機架體之整體空間型態以及各傳動零件及機架體之裝配孔與螺絲孔位置作一明確
定義，而引證一已將本案相當之機架體、傳動機構、外殼體及鎖固裝置等基本架構加
以揭露，同時由其圖式可知，該機架體亦設有許多螺絲孔與裝配孔，以供傳動機構與
各組件間之鎖固，所揭示之創作理念與本案完全相同，雖兩者於細部構造上有些許差
異，然該部分既非本案之專利特徵，故本案之專利特徵已揭示於引證一中，引證一公
開日早於本案申請日，具證據力。」前後兩極認定，有欠客觀、公允。再查本案申請
專利說明書之創作說明第三頁第六行起載明：「．．．這些構成縫紉機操作之主要零
組件，皆利用機架上的零件裝配孔及螺絲孔而完全安裝於機架上，而與外殼體11或12
則無絕對連接關係．．．」足見本案之外殼體11或12除必須顯露於外殼體外之操作構
件（如棒針裝置25、調結器旋鈕28等）之外，與構成縫紉機操作之主要零組件無絕對
關係。本案所指「魚骨式」結構，係將縫紉機所有必須零件完全裝配在一機體（２）
上，使其有如魚骨之依附，且該「魚骨式」特徵亦界定如本案申請專利範圍第１項所
載之特徵，訴願決定僅以引證一之機架體「亦設有許多螺絲孔與裝配孔，以供傳動機
構與各組件間鎖固」，即認定「其所揭示之創作理念及技術手段與系爭案相同」，未
就二者結構特徵之空間型態及功能上之差異詳加審究，再訴願決定予以維持，難謂無
率斷之處。關於引證二，被告於八十四年台專（判）○五○一八字第一一九五一三號
專利異議審定書所為異議不成立之審定理由第三項亦明確認定：「異議證據附件三（
即引證二）係一九八二年八月十八日公開之日本公開實用新案公報昭五七—一三二六
七四號『縫紉機之機框』專利案，係金屬中空所組合之核體(10)，由底座(11)接合之
胴部(12)和被接合於該胴部(12)之側面的上軸部(13)及下軸部(14)所構成；在核體(1
0)裝上了縫紉機機框(15)，而此狀態之核體(10)由依前後方向被二分割為前部(16)和
後部(17)之樹脂製蓋子(18)加以包圍而形成縫紉機機框(19)者；其申請專利範圍係『
對將金屬中空體加以適宜組合所形成之核體，裝上了機構，更將該核體以樹脂製蓋子
加以包圍而成的縫紉機之機框』，皆無本案申請專利範圍第一項特徵前後習用組成部
分及其後段本案結構特徵，本案亦無引證二完全在『核體』內組裝，甚至形狀、構造
、裝置皆與本案不相同，更未具有本案之輔助殼，故引證二不具證據力。」而於八十
五年台專（判）○五○三一字第一○六五九七號專利異議審定書所為異議成立之審定
理由第四項竟復指「引證二之縫紉機外殼體係裝設於機架體上，並使縫紉機之操作構
件顯露於外；引證二與本案比較，雖然引證二在機架體之構造與本案不同，惟由前項
理由分析本案之專利特徵，引證二亦揭示有本案藉由裝配孔或螺絲孔將縫紉機體與傳
動機構零件鎖固於機架體上之專利特徵，而引證二公開日早於本案申請日，具證據力
。」原處分既指引證二與本案比較「引證二在機架體之構造與本案不同」，何能以引
證二亦藉由裝配孔或螺絲孔將縫紉機體與傳動機構零件鎖固於機架體上，即推論該引
證二亦具有本案上述專利範圍所載之三項特徵？蓋二者主要之機架體之構造既不相同
，其裝配孔及螺絲孔之設置位置及空間形態即有顯然之不同，且由引證二之說明書中
非但未記載裝配孔及螺絲孔，其圖式中亦未見有與本案相同空間形態之裝配孔及螺絲
孔，且未見有本案申請專利範圍第二、二項所載輔助殼裝置於布料放置位置及鎖緊裝
置為螺絲之特徵，原處分認定引證二具證據力，顯屬主觀臆斷。訴願決定未予糾正，
竟仍以「引證二之機架體構造雖與系爭案不同，但其係屬系爭案列為習知之技藝，而
系爭案之藉由裝配孔或螺絲孔將縫紉機體與傳動機構零件鎖固於機架體上之專利特徵
則已為引證二所揭示」云云為維持理由，再訴願決定復予維持，仍嫌率斷。至關於引
證三、四，被告於八十四年台專（判）○五○一八字第一一九五一三號專利異議審定
書所為異議不成立之審定理由第五項更明確認定：「異議附件五、六（即引證三、四
）分別為一九八五年十月十六日公開之日本公開實用新案公報昭六○—一五五四八五
號『具備筒狀上臂之縫紉機輔助裝置」專利案及一九七四年十一月八日公開之日本公
開特許公報特開昭四九—一一七一四五號『縫紉機』專利案，惟本案並非如引證三之
在底盤基部上，具有底盤、箱及上臂，又在該底盤左方橫設了筒狀上臂，向該底盤基
部延伸有突條部（RIB）， 並在該突條部設立停止梢，將從該箱突設之停止部之切缺
孔，設為能與該停止梢成為可以插脫之情況，並使該箱之上面能與該底盤上面成為同
一高度的縫紉機輔助檯裝置；且本案輔助殼係以附屬項之方式撰寫以須依附於本案主
項之機架體上，方為本案輔助殼之界定範圍者；又本案亦無引證四為實施袋縫之筒部
設於立胴部下部之縫紉機上臂和支持該立胴部之平底座所構成，並將該立胴部對該平
底座固定為上下之任意位置而使能在該筒部和平底座之間，充分實施袋縫之空間的情
況，又使筒部和平底座宛如密者或接近之情況並能自動變更者；引證三、四並未具有
本案具有裝配孔及螺絲孔之機架體，且本案之輔助殼僅為實施方式之一，本案之結構
空間形態與引證三、四並不相同，故引證三、四皆不具證據力。」而於八十五年台專
（判）○五○三一字第一○六五九七號專利異議審定書所為異議成立之審定理由第六
項竟指「引證三、四之縫紉機皆揭示其機體上具有一輔助殼，顯示輔助殼之構件係屬
習用之技藝。」惟查引證三、四既無本案申請專利範圍第１項所要前提部分之結構特
徵，何能據以判斷引證三、四之結構係與本案附屬之第２、３項特徵相同？又二者主
要前提結構既不相同，何能推論其配合之附屬部分亦屬習用技術？因新型專利之物品
係以該物品之形狀、構造或裝置整體之創作或改良為相的，其整體結構所產生之功效
為審酌是否具創作性、新穎性及進步性之基礎，原處分及一再訴願決定所持理由，均
將本件之整體結構分析為部分構件再為個別論斷，顯有違新型專利要件之審查原則，
難謂無違法、失平之處，請併予撤銷，以維原告之權益等語。
被告答辯意旨略謂︰查引證一圖示中已清楚揭示機架體、傳動機構、外殼體及鎖固裝
置等與本案相當之基本架構，該機體設有許多螺絲孔及裝配孔，以供傳動機構與各組
件間鎖固，其所揭示之創作理念及技術與本案相同，本案與引證一於細部構件上雖有
些微差異，但其並非本案專利特徵，僅屬本案列為習知技藝部分，故本案之專利特徵
已為引證一所揭示。另引證二之機架體構造雖與本案不同，但其屬本案列為習知技藝
部分，而本案藉由裝配孔將縫紉機與傳動機構零件鎖固於機架體上之專利特徵亦已揭
示於引證二中。至於引證三、四之縫紉機體上皆具有一般輔助殼，而本案專利特徵既
已揭示於引證一、二，則本案申請專利範圍第一項已不具新穎性、進步性，其第二、
三項皆係依附於第一項，第二、三項之輔助殼、利用螺絲鎖緊裝置等均屬習用技術，
不具專利要件，被告一併不予專利，並無不當之處，請駁回原告之訴等語。
    理  由
按申請前已見於刊物或已公開使用者，不得申請取得新型專利，為專利法第九十八條
第一項第一款前段規定之當然解釋。又同條第二項規定，新型係運用申請前既有之技
術或知識，而為熟習該項技術者所能輕易完成且未能增進功效時，雖無該條第一項所
列情事，仍不得申請取得新型專利。本件原告於八十二年八月十三日以「魚骨式縫紉
機結構」申請新型專利，經被告編為第00000000號審查，准予專利。公告期
間，經董雲峰以本案有違專利法第九十八條第一項第一款、第二款及第二項規定，檢
具引證一、二、三、四等證據，對之提起異議。案經被告審查結果，以八十四年五月
十日台專（判）○五○一八字第一一九五一三號專利異議審定書為本案異議不成立之
審定，異議人不服訴經經濟部（八四）訴字第八四六二五四二四號訴願決定將原處分
撤銷。被告重為審查，以本案係包括機架體、外殼體、鎖緊裝置及一組縫紉機傳動機
構，其特徵在於機架體之適當位置開設零件裝配孔及螺絲孔，縫紉機傳動機構之零件
，以機架體為中心，依據零件裝配孔及螺絲孔位置，分別以螺絲或本身，如魚骨式裝
配於機架體上。引證一之外殼體係裝固覆蓋於機架體，其機架體之適當位置開設零件
裝配孔及螺絲孔，縫紉機傳動機構之零件，以該機架體為中心，依據零件裝配孔及螺
絲孔位置，以螺絲裝配於機架體上。由本案專利特徵知本案所強調者僅為機架體與傳
動機構等零件組裝方式而已，並未針對機架體之整體空間型態以及各傳動零件及機架
體之裝配孔與螺絲孔位置作一明確定義，而引證一已揭露與本案相當之機架體、傳動
機構、外殼體及鎖固裝置等基本架構，由其圖式可知，該機架體亦設有許多螺絲孔與
裝配孔，以供傳動機構與各組件間之鎖固，所揭示之創作理念與本案完全相同，雖兩
者於細部構造上略有差異，然該部分既非本案之專利特徵，故本案之專利特徵已揭示
於引證一。引證二之外殼體係裝設於機架體上，使縫紉機之操作構件顯露於外；其機
架體構造與本案雖不同，惟引證二亦揭示有本案藉由裝配孔或螺絲孔將縫紉機體與傳
動機構零件鎖固於機架體上之專利特徵。引證三、四皆揭示其機體上具有一輔助殼，
顯示輔助殼之構件係屬習用之技藝。引證五未揭示本案專利特徵，不具證據力。引證
一、二已證明本案不具新穎性、進步性，至本案申請專利範圍第二、三項之輔助殼、
利用螺絲鎖緊裝置等均屬習用技術，本案有違專利法第九十八條第一項第一款及第二
項規定，乃為本案異議成立，應不予專利之審定。原告以引證一前後之外殼乃配合機
體形狀由金屬板嵌合而成，形式受機體限制，無法變化，其創作目的、構造、技術手
段皆與本案魚骨式結構不同；引證二前後外殼係金屬中空體接合而成，再包覆樹脂蓋
子，引證二完全於機體內組裝，其形狀、構造、空間形態均與本案不同；引證三、四
亦未揭示本案之專利特徵云云，訴經經濟部訴願決定，除持與原處分相同之論見外，
並以本案與引證一於細部構造上雖略有差異，惟該部分並非本案之專利特徵，僅列為
習知技藝部分；引證二之機架體構造雖與本案不同，但亦屬本案所列習知之技藝，引
證一、二已揭示本案藉由裝配孔或螺絲孔將縫紉機與傳動機構零件鎖固於機架體之專
利特徵；引證三、四均揭示其機體上具有一輔助殼。引證一、二既已揭示本案之專利
特徵，則本案申請專利範圍第一項已不具新穎性、進步性，其第二、三項乃附屬於第
一項，第二項所揭示之輔助殼及第三項所揭示之利用螺絲鎖緊裝置等復均屬習用技術
，本案自不得申請取得新型專利而駁回其訴願，再訴願決定亦同，且以本案有關機架
體之組裝關係均未有任何明確說明及圖式顯示本案之創作特徵在於強調機架體與傳動
機構零組件之魚骨式組裝理念及技術，此專利特徵已完全揭露於引證一、二，至申請
專利範圍第二項、第三項之附屬項，在第一項主要專利項已不具專利性之前提下，實
已喪失其存在意義，況該附屬項亦屬一般習知技術，遂駁回其再訴願。原告不服，提
起行政訴訟，主張如事實欄所載，經查本件前經經濟部送請國立臺灣大學工學院鑑定
結果，認原告雖指陳訴願決定理由未就引證一與本案之結構特徵在空間型態及功能上
詳加審究，然原告並未提出二者實質差異之處，且實際上，訴願決定理由已明確指出
引證一之縫紉機，其外殼體係裝固覆蓋於機架體，其機架體之適當位置開設零件裝配
孔及螺絲孔，供縫紉機傳動機構零組件之鎖固。本案以機架體為中心之魚骨式裝置特
徵實巳完全揭露於引證一中，本案之構造特徵、技術手段及功能應已涵蓋於引證一中
，原告指稱未詳究二案之構造特徵，並不正確。原告另指陳本案與引證二，二者之機
架體構造既不相同，則二者之裝配孔及螺絲孔之設置位置及空間形態即有顯然不同，
且引證二之專利說明書中並未記載裝配孔及螺絲孔，又不具有本案專請專利範圍第二
、三項所載之輔助殼裝置於布料放置位置及鎖緊裝置為螺絲之特徵云云，惟本案關於
機架體之形狀及裝配孔和螺絲孔在機架體上之位置，以及其與零件之組裝關係均未有
任何明確說明及圖示顯示，基本上，本案之創作特徵僅在於強調機架體與傳動機構零
組件之「魚骨式」組裝理念和技術，而此專利特徵實際上已完全揭露於引證二中，對
於申請專利範圍第二、二項屬附屬項而言，在主要專利項已不具專利性前提下，實已
喪失其存在意義，況上述二項附屬項亦屬一般習知技術，原告主張不可採等語。原處
分及一再訴願決定，與上開鑑定結果相符，揆諸首揭規定，尚無違誤。原告猶執陳詞
主張本案專利特徵未為引證證據所揭示，合於新型專利要件云云，自無足採。被告八
十四年五月十日台專（判）○五○一八字第一一九五一三號專利異議審定書為本案異
議不成立之審定，既經經濟部訴願決定認其為不當而撤銷，被告重為審查結果，為不
同之審定，此為法律許異議人為訴願之可能結果，自難據此認被告前後處分不同，即
認後一處分（即本件原處分）為違法或不公。又專利法第一百零三條第二項係規定：
「新型專利範圍，以說明書所載之申請範圍為準。」與同法第九十八條第一項第一款
前段規定之「已見於刊物或已公開使用者」不同，申請前已見於刊物或已公開使用者
，該刊物所載技術或使用者所使用之技術縱未取得專利，申請者亦不得以同一技術申
請專利，是申請者之專利特徵如與申請前刊物所載非專利範圍之技術特徵相同，仍不
得取得新型專利。原處分第六、七項已針對本案專利範圍第二、三項不予專利敘明其
理由，且係就本案之主要特徵與引證案為比較，並無原告所稱未就本案申請專利範圍
逐項判斷及將本案之整體結構分析為部分構件再為個別論斷等情形，所訴各節均無可
採，其訴非有理由，應予駁回。
據上論結，本件原告之訴為無理由，爰依行政訴訟法第二十六條後段，判決如主文。
中    華    民    國     八十七      年      五      月     二十八      日
                    行 政 法 院 第 一 庭
                                審 判 長 評  事      黃  鏡  清
                                         評  事      廖  政  雄
                                         評  事      高  秀  真
                                         評  事      藍  獻  林
                                         評  事      黃  璽  君
右  正  本  證  明  與  原  本  無  異
                                         法院書記官  邱  彰  德
中    華    民    國     八十七      年      五      月     二十八      日
